臺灣臺中地方法院民事判決　　　　　　 95年度重家訴字第7號
原　　　告　辛○○
　　　　　　癸○○
　　　　　　壬○○
　　　　　　乙○○
　　　　　　甲○○
　　　　　　戊○○
共　　　同
訴訟代理人　廖志祥律師
被　　　告　庚○○
訴訟代理人　己○○
被　　　告　丙○○
兼上列一人
訴訟代理人　丁○○　　住臺中市.
上列當事人間請求分割遺產事件，本院於民國96年4月2日言詞辯
論終結，判決如下：
    主      文
兩造繼承被繼承人張生之遺產新臺幣伍仟壹佰捌拾肆萬壹仟肆佰
伍拾壹元，分割為：原告辛○○、癸○○、壬○○各取得新臺幣
伍佰柒拾參萬柒仟玖佰參拾伍元；原告乙○○、甲○○、戊○○
及被告丁○○、丙○○各取得新臺幣參佰肆拾肆萬貳仟柒佰陸拾
壹元；被告庚○○取得新臺幣壹仟柒佰肆拾壹萬參仟捌佰肆拾壹
元。
訴訟費用由兩造依附表所示之應繼分比例負擔。
    事實及理由
壹、原告方面：被繼承人張生（男、民國前19年12月1日生）係
    原告 6人及被告丁○○、丙○○之外祖父，被告庚○○之父
    ，不幸於39年 3月14日死亡，其生前與人共有坐落臺中市○○區○○段11地號土地，經其他共有人依土地法第34條之 1
    規定出售，於扣除93年度及94年度之地價稅等稅賦及相關費
    用後，得款新臺幣（下同）51,841,451元，於95年4月3日以
    兩造為提存物受取人，提存於鈞院提存所（95年度存字第17
    74號）。前揭遺產，並無禁止分割之遺囑，亦無不分割之約
    定，原告願依法定應繼分繼承，然被告庚○○、丁○○、丙○○對分配比例有異見，除不願分割外，亦不願協同領取系
    爭提存物，爰提起本件分割遺產訴訟；被繼承人張生第一順
    序子輩繼承人為訴外人林耀東、張氏阿秀、何張秀琴及被告
    庚○○（被繼承人張生之長男張無義於8年11月4日死亡絕嗣
    ，次女張氏阿蔭、五女卓林桃園於被繼承人張生死亡時，為
    他人之養女，均無繼承權）；林耀東於54年10月14日死亡，
    其未婚，無第一、二順序之繼承人，故其應繼分由張氏阿秀
    、何張秀琴及被告庚○○再轉繼承其應繼分；張氏阿秀亦於
    85年3月1日死亡，由繼承人即原告辛○○、壬○○、癸○○
    再轉繼承其應繼分；何張秀琴嗣於92年2月2日死亡，即由配
    偶何增城及子女即原告乙○○、甲○○、戊○○、被告丁○○、丙○○繼承，惟何增城亦於94年7月4日死亡，故由原告
    乙○○、甲○○、戊○○、被告丁○○、丙○○再轉繼承其
    應繼分。故原告辛○○、壬○○、癸○○之應繼分各為 9分
    之 1，原告乙○○、甲○○、戊○○、被告丁○○、丙○○
    之應繼分各為15分之1，被告庚○○之應繼分則為 3分之1；
    對於被告庚○○曾為張生之前揭土地繳納地價稅賦 200,036
    元並不爭執等語。並聲明：准兩造共有之鈞院95年度存字第
    1774號提存事件所提存之51,841,4 51元予以分割，原告辛○○、癸○○、壬○○各自分得5,760,161元；原告乙○○
    、甲○○、戊○○各自分得3,456,097元；餘由被告庚○○
    、丁○○、丙○○共同分得。
貳、被告丁○○、丙○○則以：對被告庚○○先前曾為張生之前
    揭土地繳納稅賦 200,036元並無意見，渠等之法定應繼分亦
    確各為15分之等語。並聲明：原告之訴駁回。
參、被告庚○○則以：92年以前前揭張生所有之土地稅賦皆由其
    繳納，總金額約有20餘萬元，但因年代久遠，無法提出相關
    收據，如欲分割遺產，應先扣除其先前所繳納之稅賦，被告
    庚○○同意此部分稅金以 200,036元計算應抵銷之數額。並
    聲明：原告之訴駁回。
肆、得心證之理由：
一、按遺產繼承人，除配偶外，依下列順序定之：(一)直系血親卑
    親屬。(二)父母。(三)兄弟姊妹。(四)祖父母。同一順序之繼承人
    有數人時，按人數平均繼承，又配偶有相互繼承遺產之權，
    如與第1138條所定第 1順序之繼承人同為繼承時，其應繼分
    與他繼承人平均，民法第1138條、第1141條本文、第1144條
    第 1款分別定有明文。原告主張被繼承人張生係原告癸○○
    、壬○○、辛○○、乙○○、甲○○、戊○○、被告丁○○
    、丙○○之外祖父，被告庚○○之父，被繼承人張生不幸於
    39年 3月14日死亡，其生前與他人共有之前揭土地，業經其
    他共有人依土地法第34條之1 規定出售，於扣除稅賦及相關
    費用後，得款51,841,451元，並以兩造為提存物受取人，於
    95年4月3日提存於本院提存所（95年度存字第1774號）。又
    被繼承人張生死亡時，其第一順序子輩繼承人為訴外人林耀
    東、張氏阿秀、何張秀琴及被告庚○○，應繼分各為4分之1
    （被繼承人張生之長子張無義於22年11月4日死亡絕嗣，次
    女張氏阿蔭於15年間被訴外人陳溪和收養迄今，五女卓林桃
    園則亦出養，於40年7月27日始與訴外人賴心婦終止收養關
    係，故於被繼承人張生死亡時，渠等均無繼承權）；林耀東
    於54年10月14日死亡，其未婚，無第一、二順序之繼承人，
    故林耀東應繼分4分之1部分，再由訴外人張氏阿秀、何張秀
    琴及被告庚○○再轉繼承，訴外人張氏阿秀、何張秀琴及被
    告庚○○之應繼分因此為3分之1；張氏阿秀亦於85年3月1日
    死亡，由繼承人即原告辛○○、壬○○、癸○○再轉繼承其
    3分之1之應繼分，即各9分之1；何張秀琴於92年2月2日死亡
    ，由配偶何增城及子女即原告乙○○、甲○○、戊○○、被
    告丁○○、丙○○共同繼承其3分之1之應繼分，即各18分之
    1 ，何增城復於94年7月4日死亡，復由原告乙○○、甲○○
    、戊○○、被告丁○○、丙○○再轉繼承其18分之1 之應繼
    分，因此原告乙○○、甲○○、戊○○、被告丁○○、丙○○之應繼分各為15分之1 等情，業據提出本院95年度存字第
    1774號提存通知書、繼承系統表及戶籍謄本、除戶戶籍謄本
    等件為證，並經本院依職權調取本院95年度存字第1774號提
    存事件卷宗資料核閱屬實，且被告到庭對上開事實亦不爭執
    ，原告此部分之主張，堪信為真實。
二、次按繼承人有數人時，在分割遺產前，各繼承人對於遺產全
    部為公同共有。繼承人得隨時請求分割遺產，民法第1151條
    、第1164條亦分別定有明文。遺產之公同共有係以遺產之分
    割為其終局目的，而以公同共有關係為暫時的存在，本件原
    告主張兩造均為被繼承人張生之法定繼承人，渠等公同共有
    被繼承人張生之遺產變賣所得之提存金，為終止兩造間之公
    同共有關係，請求分割本院95年度存字第1774號之提存金，
    因本件既無遺囑禁止分割遺產，亦無不分割之約定，原告之
    請求於法並無不合，應予准許。
三、被告庚○○雖主張92年以前被繼承人張生名下土地之稅賦皆
    由其繳納，約有20餘萬元云云，原告及被告丁○○、丙○○
    對於被告庚○○先前曾代張生繳納前揭土地之稅賦，於200,
    036元之範圍內並不爭執。另經本院依職權向臺中市稅捐稽
    徵處函查坐落於臺中市○○區○○段11地號土地之稅賦資料
    ，該處函覆略以：82年度以前之資料因已逾保管期限，無法
    查知；83年至92年間之地價稅總金額為137,289元，但無法
    得知係何人繳納等語，此有臺中市稅捐稽徵處96年1月10 日
    中市稅財字第0960000375號函文暨所附之地價稅金額明細表
    及96年1月30日中市稅財字第0960003359號函文等資料附卷
    可按；此外，被告庚○○就其代張生繳納前揭土地之稅賦金
    額超過200,036元之部分，亦未能舉證以實其說，堪認關於
    被告庚○○主張其代張生繳納前揭土地之稅賦，於逾200,
    036元部分為無理由。再者，因被告庚○○代被繼承人張生
    繳納前揭土地稅賦部分，屬於民法第1150條所規定之遺產管
    理費用，應自遺產中扣除。據此，兩造共同繼承如附表所示
    之遺產即提存金51,841,451元，應先扣除被告庚○○代墊付
    之稅金200,036元後（即51,641,415元），再按兩造應繼分
    比例予以分割，另被告庚○○應分得之遺產，除按應繼分比
    例取得上開提存金（即51,641,415元）外，並應加計其代墊
    支之稅金200,036元。從而，兩造各自應分得之金額，其計
    算式詳如附表所示，並依法判決如主文第1項。
四、又按共有人因共有物分割之方法不能協議決定，而提起請求
    分割共有物之訴，應由法院依民法第824條命為適當之分配
    ，不受任何共有人主張之拘束，最高法院49年臺上字第2569
    號判例可資參照。再參酌分割共有物以消滅共有關係為目的
    ，法院裁判分割共有土地時，除因該土地內部分土地之使用
    目的不能分割，或部分共有人仍願維持其共有關係，應就該
    部分土地不予分割或准該部分共有人成立新共有關係外，應
    將土地分配於各共有人單獨所有之意旨，本件自不宜再使繼
    承人間維持共有關係。是以原告主張就兩造公同共有之本院
    95年度存字第1774號提存金，除由原告6人各自依應繼分比
    例分得外，餘由被告庚○○、丁○○、丙○○共同分得，與
    遺產分割之意旨有違，顯有未洽，本院自得依法自由裁量，
    不受原告聲明之拘束，附此敘明。
五、又分割遺產之訴，係必要共同訴訟，原告、被告之間本可互
    換地位，本件原告起訴雖於法有據，但被告之應訴實因訴訟
    性質所不得不然，故所為抗辯自為伸張或防衛權利所必要，
    是以本院認本件之訴訟費用應由兩造依應繼分之比例分擔較
    為公允，爰諭知如主文第2項所示。
伍、訴訟費用負擔之依據：民事訴訟法第80條之1、第85條第1項
    但書。
中　　華　　民　　國　　96　　年　　4 　　月　　23　　日
                  家事法庭      法  官　 陳宗賢
以上為正本係照原本作成。
如對本判決上訴，須於判決送達後20日之不變期間內，向本院提
出上訴狀（須付繕本）。
中　　華　　民　　國　　96　　年　　4 　　月　　23　　日
                                書記官
~FK
附表：
┌───────────────────────────┐
│遺產範圍及數額：本院95年度存字第1774號提存金          │
│　　　　　　　　新臺幣51,841,451元                    │
├───┬───┬───────────────────┤
│繼承人│應繼分│應分得金額及計算式（單位：新臺幣／元）│
├───┼───┼───────────────────┤
│辛○○│ 1/9  │(51,841,451-200,036)×1/9 ＝5,737,935 │
├───┼───┼───────────────────┤
│癸○○│ 1/9  │(51,841,451-200,036)×1/9 ＝5,737,935 │
├───┼───┼───────────────────┤
│壬○○│ 1/9  │(51,841,451-200,036)×1/9 ＝5,737,935 │
├───┼───┼───────────────────┤
│乙○○│ 1/15 │(51,841,451-200,036)×1/15＝3,442,761 │
├───┼───┼───────────────────┤
│甲○○│ 1/15 │(51,841,451-200,036)×1/15＝3,442,761 │
├───┼───┼───────────────────┤
│戊○○│ 1/15 │(51,841,451-200,036)×1/15＝3,442,761 │
├───┼───┼───────────────────┤
│丁○○│ 1/15 │(51,841,451-200,036)×1/15＝3,442,761 │
├───┼───┼───────────────────┤
│丙○○│ 1/15 │(51,841,451-200,036)×1/15＝3,442,761 │
├───┼───┼───────────────────┤
│庚○○│ 1/3  │(51,841,451-200,036)×1/3 +200,036    │
│      │      │＝17,413,841                          │
└───┴───┴───────────────────┘
